【裁判字號】    95,台上,1829
【裁判日期】    950413
【裁判案由】    背信
【裁判全文】
最高法院刑事判決            九十五年度台上字第一八二九號
    上  訴  人  檢察官  柯麗鈴
    上  訴  人  周華逸原名「.
    即  被  告
    被      告  甲○○
                        樓之6.
上列上訴人等因被告等背信案件，不服台灣高等法院中華民國九
十四年十一月三十日第二審更審判決（九十四年度重上更(四)字第
一一六號，起訴案號：台灣台北地方法院檢察署八十三年度偵續
一字第二三六號），提起上訴，本院判決如下：
    主  文
原判決撤銷，發回台灣高等法院。
    理  由
本件原判決認定被告甲○○央請友人蔡永昌出面，於民國八十二
年二月間，向告訴人丙○○洽購台北市○○路○段二十巷十九號
房地，以總價新台幣（下同）四千萬元成交。蔡永昌與告訴人於
同年三月十五日簽訂買賣契約，除支付訂金三百萬元外，約定委
託上訴人即被告乙○○辦理，由蔡永昌為債務人，以系爭房地為
抵押物，向銀行申請三千五百萬元抵押貸款支付價款，於辦妥貸
款後再辦理過戶事宜。告訴人即於簽約同時，將印鑑證明、所有
權移轉契約書等過戶文件交予乙○○，為確保交易安全，乙○○
不得將上述文件交付予雙方任何一方處分。詎於同一日，蔡永昌
、甲○○藉詞申請建築執照，向乙○○索取上述文件。乙○○為
專業代書，預見此類文件交由買方，將影響告訴人順利取得尾款
三千七百萬元，竟基於不確定之故意而違背其任務，親往甲○○
之公司，未經告訴人同意，擅將上述證件交付予蔡永昌及甲○○
。蔡、唐二人取得證件，即委由另一代書許曼麗辦理，於八十二
年四月一日將系爭房地所有權移轉登記予甲○○，同日再設定最
高限額抵押權八百萬元予第三人呂金盛等情。因而撤銷第一審判
決，改判論處乙○○為他人處理事務，意圖損害本人之利益，而
為違背其任務之行為，致生損害於本人之利益罪刑；另甲○○部
分，則認唐某所為係犯詐欺罪責（未經起訴），不能證明與乙○
○共犯背信罪責。乃改判諭知甲○○無罪。固非無見。
惟查，(一)、依原判決事實所述：「……乙○○為專業代書，依
其專業，已預見此類文件如任意交由契約他方即買方帶走，將使
丙○○無法監控本次交易之安全，對其能否順利收到尾款三千七
百萬元，影響至鉅，而攸關丙○○之利益，當然不得交付買賣他
方，竟不顧為之，而基於不確定之故意違背其任務……」於同日
將文件交蔡永昌、甲○○等情（見原判決第二頁第二十六至三十
一列）。如果無訛，則乙○○未經告訴人同意，擅自交付上述證
件予蔡、唐二人時，自係明知已違背其任務，必將損害告訴人利
益，竟不顧而為之，有意使其發生損害，所為應屬刑法第十三條
第一項之確定故意。乃原判決未說明其理由，逕認乙○○係基於
不確定之故意為之，自屬理由不備之疏誤。(二)、原判決事實欄
述乙○○係基於背信罪之不確定故意，將系爭房地過戶證件交予
甲○○、蔡永昌；但其理由欄（甲○○無罪部分）卻又謂甲○○
、蔡永昌向乙○○「詐取」系爭房地所有權狀云云（見原判決第
十三頁第五、六列）。倘唐、蔡二人係向乙○○詐取權狀等文件
，則乙○○係陷於錯誤而交付，應非基於背信之不確定故意而交
付，是上開論述顯然前後理由矛盾。(三)、第一審檢察官起訴事實
，略以蔡永昌向告訴人丙○○購買系爭屋地，雙方約定「貸款部
分則由蔡永昌以債務人名義向銀行告貸外，均不得向任何其他公
司或個人抵押貸款，丙○○並將過戶資料交由代書乙○○辦理貸
款事宜。詎蔡永昌、乙○○與甲○○竟共同意圖為自己之不法之
利益，由乙○○將上揭房地移轉所有權與甲○○，並於同年四月
一日完成過戶登記，且同日又再設定抵押於呂金盛，致生損害於
丙○○。」等情。而乙○○於偵查中供認，系爭土地過戶予甲○
○，係伊辦理的，甲○○並叫伊辦理抵押登記向呂金盛借貸八百
萬元；嗣於第一審亦具狀承認，依蔡永昌之指示，將系爭房地辦
理移轉登記予甲○○等情（見偵續字偵查影印卷第二十六、四十
五頁，偵續(一)字影印卷第一八五頁，第一審卷第四十頁背面）；
另甲○○於原審亦謂，過戶手續係乙○○所辦（見原審八十四年
度上訴字第三０七六號卷第三十頁）；且系爭土地移轉登記申請
書記載，該登記案之申請，雙方（丙○○、甲○○）委託乙○○
代理，複代理人許曼麗，並蓋有周、許二人印文（乙○○印文雖
刪掉一枚，但仍留一枚）。倘上述抵押設定、及過戶登記手續與
乙○○無涉，何以乙○○一再承認該抵押設定登記係蔡永昌、康
文武叫伊辦理？又過戶登記為何以乙○○為代理人而提出申請？
究竟許曼麗與乙○○有何關係？為何擔任複代理人？是否受雇於
周某？抑或乙○○受甲○○委託後，轉請許曼麗辦理登記手續？
又乙○○違背告訴人委託先向銀行辦理貸款之任務，即擅自將系
爭房地過戶予甲○○，並依甲○○指示辦理抵押貸款等情，如果
不虛，顯然損害告訴人之買賣價金請求權，此部分事實乙○○、
甲○○二人似亦應作立背信罪責？原審對上述疑點未深入審究，
亦未說明上開乙○○、甲○○之供詞有何不可採信之理由，即認
辦理系爭房地過戶及抵押登記予呂金盛，係甲○○、蔡永昌委託
許曼麗所為，此部分事實與乙○○無涉，從而乙○○、甲○○就
此不成立背信罪責云云，難謂已盡調查能事。上訴人乙○○及檢
察官上訴意旨，均指摘原判決不當，非無理由，應認仍有撤銷發
回更審之原因。又本件雖屬刑事訴訟法第三百七十六條第五款所
列之案件，惟於修正刑事訴訟法施行前，原得上訴於第三審法院
，且已繫屬於法院。依刑事訴訟法施行法第五條第一項規定，仍
應依施行前之法定程序終結之。附此明。
據上論結，應依刑事訴訟法第三百九十七條、第四百零一條，判
決如主文。
中    華    民    國  九十五  年    四    月   十三   日
                      最高法院刑事第四庭
                          審判長法官  吳  雄  銘
                                法官  池  啟  明
                                法官  劉  介  民
                                法官  郭  毓  洲
                                法官  韓  金  秀
      本件正本證明與原本無異
                                      書  記  官
中    華    民    國  九十五  年    四    月          日
                                                      J


司法院資訊處製作；財團法人民間司法改革基金會備份。
